臺灣高等法院民事判決　　　　　　　　 94年度重上字第217號
上　訴　人　甲○○
　　　　　（即黃文竹）
訴訟代理人　沈明達律師
被　上訴人　台北富邦商業銀行股份有限公司
法定代理人　林基源
訴訟代理人　陳金泉律師
　　　　　　葛百鈴律師
　　　　　　李瑞敏律師
當事人間請求損害賠償事件，上訴人對於中華民國94年 3月16日
台灣士林地方法院93年度重訴字第 116號第一審判決提起上訴，
本院於94年8月9日言詞辯論終結，判決如下：
    主  文
上訴駁回。
第二審訴訟費用由上訴人負擔。
    事實及理由
一、本件被上訴人主張略以：其於民國73年7月1日由台北市銀行
    改組為台北市銀行股份有限公司，82年1月1日更名為台北銀
    行股份有限公司，至88年11月30日起轉為民營，並於94年 1
    月更名為台北富邦商業銀行股份有限公司，惟自73年 6月13
    日起即依公司法規定完成設立登記，已具備私法人地位。原
    審被告謝承永原為被上訴人臺北松江分行經理，負責該分行
    存放款及其餘業務，上訴人則為該分行行員，負責辦理該分
    行貸款業務，渠等與被上訴人間均屬私法上僱傭關係，非為
    公法關係。82年12月間，謝承永、上訴人與訴外人聯齊企業
    股份有限公司（下稱聯齊公司）經理夏紹琦勾串，偽造原總
    價值僅為新臺幣（下同）3575萬元之臺北市○○○路 ○段97
    號4樓、4樓之36、4樓之2、4樓之34等4戶房屋及其基地之買
    賣契約，誑稱其買賣價值各為2720萬元、1580萬元、2610萬
    元及1580萬元，為避免總行審核並指示分散貨款，由夏紹琦
    持該偽造契約，以訴外人李清白、聯齊公司、李靜及楊麗梅
    為名義借款人，向被上訴人松江分行分別申貸 1900萬元 、
    1800萬元、1800萬元及1100萬元。謝承永及上訴人於審核經
    辦前開貸款業務時，明知上開房地買賣契約不實在，竟仍以
    虛偽之買賣成交價為鑑定貸款擔保品依據，  進而同意核貸
    1750萬元（4樓）、1022萬元（4樓之36）、1690萬元（4樓
    之2）、1000萬元（4樓之34），共計5460萬元。夏紹琦取得
    貸款後，僅繳息3、4個月，並旋於86年11月24日撤銷聯齊公
    司之登記。按上訴人之不法行為業經本院90年度重上更(五)字
    第59號及最高法院92年度台上字第2409號刑事判決認定有罪
    ，並判處有期徒刑確定在案。因前開貸款迄今分別尚餘1161
    萬2326元、584萬5988元、816萬149元及149萬4999元未清償
    ，上訴人顯有違反員工之忠誠義務，並致被上訴人受有共計
    2711萬3462元之損害，爰依民法第227條第2項規定，請求上
    訴人給付1000萬元之損害賠償。又被上訴人並非主張侵權行
    為損害賠償請求權，故並無罹於時效之情等語（原審判決被
    上訴人勝訴，上訴人不服提起上訴）。並答辯聲明：(一)上訴
    駁回。(二)第二審訴訟費用由上訴人負擔。
二、上訴人則以：本案刑事終局判決就有利於上訴人之證據均漏
    未調查，僅以不利之證據判決上訴人有罪，且刑事訴訟所調
    查之證據及所認定之事實非當然拘束民事訴訟。又刑事卷內
    夏紹琦於調查站之筆錄係受騙而簽名，且亦與蔡婉玲之供述
    有矛盾，應不具證據能力，原判決引用據以推論上訴人違反
    忠誠義務，實有違法。且被上訴人係依民法第227條第2項規
    定為請求，惟原法院卻依民法第 220條規定認定上訴人之損
    害賠償責任，實有認作主張之違法。且原判決對於上訴人提
    出之時效抗辯置之不理，就有利於上訴人之證據亦漏未調查
    ，就房地產受景氣影響所受之損害及被上訴人已取得之違約
    金亦未審酌，顯然違背法令。且被上訴人係依公務員任用法
    任用之公務員，與被上訴人間無僱傭關係，原判決竟認定兩
    造間有僱傭關係，自有不當。又前揭抵押借款均係由分行經
    理謝承永、副理高明、襄理李增祥、課長高栓村共同審核，
    並由課長高栓村在洽談表左上角記載核貸金額，上訴人就貸
    款與否並無決定權，且其依上級指示辦理手續，並無違反忠
    誠義務。況前揭抵押物並無高估之情，前揭貸款分 4戶申貸
    亦不違法，不能據以認定上訴人違反忠誠義務等語，資為抗
    辯。爰上訴聲明：(一)原判決關於命上訴人給付部分及該部分
    假執行之宣告暨訴訟費用之裁判均廢棄。(二)前項廢棄部分，
    被上訴人在第一審之訴及假執行之聲請均駁回。(三)第一、二
    審訴訟費用由被上訴人負擔。
三、兩造不爭執之事實：
  (一)上訴人於82年間擔任被上訴人臺北松江分行行員，負責辦理
    該分行貸款業務。82年間，李清白、聯齊公司、李靜、楊麗
    梅為借款名義人，向被上訴人松江分行分別申貸1900萬元、
    1800萬元、1800萬元、1100萬元，並以臺北市○○○路 ○段
    97號4樓、4樓之36、4樓之2、4樓之34等4戶房屋及其基地作
    為擔保，其中李清白、李靜、楊麗梅之借款案件且由上訴人
    負責辦理，並由原審被告謝承永准予核貸，金額分別為1750
    萬元（4樓）、1022萬元（4樓之36）、1690萬元（4樓之2）
    、1000萬元（ 4樓之34），共計5460萬元，嗣該借款未據正
    常繳納本息，經被上訴人拍賣擔保品受償部分本息結果，李
    清白貸款案、聯齊公司貸款案、李靜貸款案、楊麗梅貸款案
    分別仍有1161萬2326元、584萬5988元、816萬149元、149萬
    4999元，總計2711萬3462元未受償。
  (二)被上訴人於82年間設立為公司組織型態，其中臺北市政府投
    資比例逾被上訴人資本額 50%，為官商共同投資合辦之銀行
    。
四、茲就兩造爭點分述如下：
  (一)上訴人於82年間，與被上訴人是否為僱傭關係？
  1.查被上訴人公司係於73年7月1日由台北市銀行改組為台北市
    銀行股份有限公司，82年1月1日更名為台北銀行股份有限公
    司，至88年11月30日起移轉為民營，及至94年 1月更名為台
    北富邦商業銀行股份有限公司。是以，在被上訴人移轉民營
    前，在73年 6月13日已依據公司法規定，完成設立登記在案
    ，有被上訴人公司設立登記資料可稽（見本院卷第93頁），
    故被上訴人於82年間為公司組織型態，其中臺北市政府投資
    比例逾被上訴人公司資本額 50%，為官商合資合辦銀行，為
    兩造所不爭執，依司法院院字第2291號解釋，被上訴人公司
    性質屬私法人，與其內部服務人員間仍有私法契約關係之適
    用（最高法院65年2月17日65年度第2次民庭庭推總會決議、
    同年3月9日第 2次民庭庭推總會補充決議意旨參照）。另大
    法官會議釋字第 305號解釋亦認為：「公營事業依公司法規
    定設立者，為私法人，與其人員間，為私法上之契約關係，
    雙方如就契約關係已否消滅有爭執，應循民事訴訟途徑解決
    。」且其於解釋理由中載明：「公營事業之組織形態不一。
    …而在法律上，公營事業依公司法規定設立公司者，雖可簡
    稱為公營公司，但其性質仍為私法人，具有獨立之人格，自
    為權利義務之主體，…。因之，公營公司與其人員間，係以
    私法人地位依其人事規章，經由委任（選任聘任或僱用），
    雙方成立私法上契約關係」，指出依公司法成立之公營事業
    與其人員間，為私法關係。
  2.另按稱僱傭者，謂當事人約定，一方於一定或不定之期限內
    為他方服勞務，他方給付報酬之謂。上訴人擔任被上訴人公
    司行員，為被上訴人服勞務，被上訴人並給付薪資作為報酬
    ，兩造間自有民事上僱傭關係之適用，因受僱人給付勞務，
    應服從僱用人之指示，且因其受有報酬，故須盡善良管理人
    之注意義務，如因受僱人之故意或過失致生損害於僱用人，
    仍應負債務不履行之責任。
  (二)上訴人是否違反僱傭契約之忠誠義務，而對被上訴人有債務
    不履行，並致被上訴人受損害？
  1.上訴人雖辯稱訴外人夏紹琦於刑事案件調查時供稱：「黃文
    竹是否知悉內容我不清楚，黃文竹不知道買賣契約是偽造的
    」云云，顯見上訴人對違法行為不知情云云。惟查上訴人於
    偵查中已經自承：「是本行經理交代我照買賣成交價金額之
    7 成核貸」「實際上之申貸人是聯齊公司負責人廖霞燦、夏
    紹琦夫婦，... 因經理廖承永與廖等 3人認識約6、7年，交
    情良好，所以告訴他們聯齊公司於80年10月才成立，無營業
    實績，不具償債能力，貸款金額高達5000萬元以上，要廖等
    3 人用3名個人貸款，... 並帶他們3人到我放款部門交代我
    承辦3個人貸款案，並明白要求以買賣成交價之7成辦理」等
    語（見臺灣臺北地方法院檢察署82年度偵字第 22366號偵查
    卷第13、14頁）；訴外人夏紹琦於前開刑事案件先供稱：「
    我與陳權滿申貸時，黃文竹指點我 2人，如以陳權滿名義貸
    款，因金額較高，審查將比較耗時，但如以他人名義申貸，
    而以該 4戶房地設定抵押作為擔保，應較為快速。」（見前
    開偵字第22366號偵查卷第5頁），嗣案移檢察官偵查中更供
    稱「（分散借款）是因為銀行說這樣比較快，是黃文竹（即
    上訴人甲○○）說的」（見同上偵字第22366號偵查卷第115
    頁背面、第117頁背面）、「黃文竹事先即知悉忠孝東路4戶
    房地實際買賣價僅約3、4000萬元，且他也指點我另指找4戶
    人頭申貸，以求順利貸得5000餘萬元‧‧‧黃文竹稱要貸得
    5000餘萬元，必須找人頭並抬高房地買賣價錢，所以我與黃
    文竹、蔡婉玲3人即協議，另行製作該4戶房地與賣主許丁芳
    、張瑋鑫間之不動產買賣契約，並抬高各戶買賣之金額」等
    語（見前開偵查卷第180頁背面、第181頁），供述更為明確
    ，且事後夏紹琦於刑事案件審理中係否認於調查單位之供述
    ，則其在檢察官之供述顯然可信，堪信上訴人明知被上訴人
    銀行規定分行經理授信額度為每戶2500萬元，系爭 4戶房屋
    實際交易價值僅約3575萬元之情形，竟事前與貸款申請人夏
    紹琦違法通謀指示偽填買賣契約價格為8490萬元，並以分散
    借款戶之方式申請貸款，更於所承辦之貸款明知買賣契約為
    虛偽，貸款人為人頭，仍不予質疑，俾利夏紹琦可以快速取
    得高於擔保品價值甚多之貸款金額5460萬元，違背員工應盡
    之忠誠義務，生有勞務契約債務不履行等不完全給付情事，
    且造成被上訴人公司貸款呆帳之損害。上訴人前開行為並經
    刑事判決認定：上訴人甲○○與原審被告謝承永、聯齊公司
    經理夏紹琦勾串，偽造買賣契約，並共謀由夏紹琦持此偽造
    之買賣契約，偽以李清白、聯齊公司、李靜、楊麗梅為借款
    人名義，向被上訴人松江分行申貸，甲○○於審核貸款業務
    之際，明知上開房地總價值僅3575萬元，且該買賣契約書亦
    屬偽造，竟仍基於圖利聯齊公司之犯意，以虛偽之買賣成交
    價為鑑定貸款擔保品之依據，進而與其他共犯同意核貸共計
    5460萬元等情，而判決上訴人共同圖利罪有期徒刑 5年確定
    。有本院90年度重上更(五)字第59號、最高法院92年度台上字
    2409號刑事判決可參。
  2.按上訴人為被上訴人之受僱人，應忠實執行職務，依被上訴
    人之指示，以善良管理人之注意處理業務，明知貸款所依憑
    之買賣契約為虛偽，竟授意訴外人夏紹琦以分散人頭貸款之
    方式，以利借款人違法超貸得高額款項，且因放款金額遠高
    於抵押品金額，於借款人無法依約清償時，被上訴人雖拍賣
    抵押物求償，亦無法全數受償，致被上訴人受有貸款無法收
    回之損害，上訴人違反僱傭契約之忠誠義務，有害於被上訴
    人之營業，並致被上訴人受有損害，洵屬兩造間勞務契約之
    不完全給付的債務不履行，依民法第 220條規定，應就其故
    意行為負責，被上訴人依據民法第227條第2項規定，請求上
    訴人為此不完全之給付負損害賠償責任，為有理由。此債務
    不履行損害賠償請求時效為15年，時效並未消滅，上訴人認
    被上訴人係依侵權行為損害賠償請求權為主張，時效已罹於
    ２年而消滅，尚有誤會。至於上訴人雖稱鑑價並無不實，並
    舉放款課長高栓村供述稱由其負責訪價決定核貸金額云云，
    然查上訴人之行為可歸責在明知貸款所依憑之買賣契約成交
    價格不實為虛偽，竟授意訴外人夏紹琦以分散人頭之貸款申
    請方式，以利借款人違法超貸貸得高額款項，況本件不動產
    價格縱依高栓村所供依調查結果約值5或6千萬元，但由夏紹
    琪所提出之買賣契約為8490萬元，已有明顯差距，況系爭97
    號4樓之2、4樓之34房地，於80年7月間曾設定抵押擔保債務
    1800萬元，97號4樓、4樓之36號房地則擔保債務1500萬元，
    合計3500萬元，有抵押權設定契約書附於刑事卷可考，更足
    見所鑑定價格不實在。
  (三)被上訴人銀行之實際損害情形：系爭 4件貸款案件，被上訴
    人銀行實際受損害情形包括：(1)以李清白為借款名義人之貸
    款案，共貸得1750萬元，借款人李清白於撥款後未久即未依
    約繳息，共積欠被上訴人銀行1634萬5431元，所提供之不動
    產（即台北市○○○路○段97號4樓房地），經併其他貸款案
    執行，被上訴人銀行共受償 483萬6451元（其中10萬3346元
    為執行費），參與分配夏紹琦所有不動產共計受償5836元執
    行費用，總計被上訴人銀行尚有1161萬2326元債權未受償。
    (2)以聯齊公司為借款名義人之貸款案，共貸得1022萬元，尚
      有 891萬9408元本息未依約償還，所提供之不動產（台北
      市○○○路 ○段97號 4樓之36號房地）經執行受償 314萬
      6005元（其中 7萬2585元為執行費用），於保證人廖霞燦
      與夏紹琦案參與分配受償執行等程序費用 13萬 5868元暨
      140元，本件借款被上訴人銀行仍有584萬5988元之債權仍
      無法受償。(3)以李靜為借款名義人之貸款案，共貸得1690
      萬元，尚有1514萬9522元本息未依約償還，所提供之不動
      產（台北市○○○路○段97號4樓之 2號房地），經併他案
      執行，共受償 469萬4685元（其中12萬3857元整為執行費
      用），就借款人之財產執行，分別受償75萬2355元及 166
      萬6190元，本件借款被上訴人銀行仍有816萬149元無法受
      償。(4)以楊麗梅為借款名義人之貸款案，先後借得1385萬
      242元本息未償，所提供之不動產（台北市○○○路○段97
      號4樓之34號房地）經併他案執行，共受償279萬7282元，
      就楊麗梅所有不動產受償 955萬7961元，就保證人廖霞燦
      案受償程序費用12萬5803元，本件借款被上訴人銀行仍有
      149 萬4999元無法受償。以上分別有李清白、聯齊公司、
      李靜、楊麗梅等人之授信審核表（見原審卷 2第12至16頁
      ）、被上訴人所試算之待追索債權計算表可考（見原審卷
      2第 17至23頁），並經被上訴人訴請求償經法院判決確定
      ，有台灣台北地方法院83年度重訴字第1164號、83年度重
      訴字第 1155號、 82年度重訴字第44號、83年度重訴字第
      1156號民事判決暨其判決確定證明書（見原審卷2第119至
      124、 132至137、150至153、163至171頁）足供查稽，執
      行清償結果並有民事執行處通知及分配表（見原審卷 2第
      127至131、140至149、154至162、174至183頁）及各該貸
      款案件法院債權憑證（見原審卷 2第24至29頁）可考。(5)
      由上所述累計，被上訴人銀 行因 此貸款案件所受損害共
      2711萬3462元。
五、綜上所述，被上訴人主張為可採，上訴人所辯尚無可取。從
    而被上訴人依據債務不履行之法律關係，請求上訴人賠償部
    分損害1000萬元及自起訴狀繕本送達翌日即93年6月12日（
    上訴人甲○○於臺北監獄執行中，其自稱於93年 6月11日收
    受送達，見原審卷1第186頁）起至清償日止，按年息5%計算
    之利息，為有理由，應予准許。是則原審判命上訴人如數給
    付，並依據兩造聲請為准免假執行之宣告，於法並無不合。
    上訴意旨指摘原判決不當，求予廢棄改判，為無理由，應予
    駁回。
六、本件事證已臻明確，兩造其餘主張舉證及攻擊防禦方法，經
    本院審酌後於判決結果不生影響，不逐一論述，附此敘明。
七、據上論結，本件上訴為無理由，依民事訴訟法第449條第1項
    、第78條，判決如主文。
中　　華　　民　　國　　94　　年　　8 　　月　　23  　日
　　　　　　　　　民事第 7庭　審判長法　官　鄭三源
 　　　 　　　　　　　　　　        法　官　周美月
 　　　 　　　　　　　　　　        法　官　黃嘉烈
正本係照原本作成。
如不服本判決，應於收受送達後20日內向本院提出上訴書狀，其
未表明上訴理由者，應於提出上訴後20日內向本院補提理由書狀
（均須按他造當事人之人數附繕本）上訴時應提出委任律師或具
有律師資格之人之委任狀；委任有律師資格者，另應附具律師資
格證書及釋明委任人與受任人有民事訴訟法第466條之1第 1項但
書或第 2項（詳附註）所定關係之釋明文書影本。
中　　華　　民　　國　　94　　年　　8 　　月　　24　　日
　　　　　　　　　　　　　　　　　　書記官　倪淑芳
附註：
民事訴訟法第四百六十六條之一（第一項、第二項）：
對於第二審判決上訴，上訴人應委任律師為訴訟代理人。但上訴
人或其他法定代理人具有律師資格者，不在此限。
上訴人之配偶、三親等內之血親、二親等內之姻親，或上訴人為
法人、中央或地方機關時，其所屬專任人員具有律師資格並經法
院認為適當者，亦得為第三審訴訟代理人。
